【裁判字號】    96,勞訴,51
【裁判日期】    970429
【裁判案由】    給付資遣費等
【裁判全文】
臺灣士林地方法院民事判決              96年度勞訴字第51號
原      告  乙○○
被      告  良信彩色製版有限公司
                        樓
法定代理人  甲○○
訴訟代理人  盧之耘律師
複  代理人  丙○○
上列當事人間給付資遣費等事件，本院於民國97年3 月25日言詞
辯論終結，判決如下：
    主  文
被告應給付原告新臺幣陸拾柒萬伍仟伍佰元，及自民國九十六年
十月六日起至清償日止，按週年利率百分之五計算之利息。
原告其餘之訴駁回。
訴訟費用由被告負擔新臺幣柒仟壹佰拾柒元，由原告負擔新臺
幣柒佰玖拾元。
本判決第一項於原告以新臺幣貳拾萬元供擔保後，得假執行。
但被告如以新臺幣陸拾柒萬伍仟伍佰元為原告預供擔保，得免為
假執行。
原告其餘假執行之聲請駁回。
    事  實  及  理  由
一、本件被告經合法通知，未於最後言詞辯論期日到場，核無民
    事訴訟法第386 條所列各款情形，爰依原告之聲請，由其一
    造辯論而為判決。
二、原告起訴主張：緣原告自民國82年4 月9 日起至96年6 月30
    日止，受僱於被告公司，在職期間已滿14年2 個月又21日。
    惟被告以業務緊縮為由，突於96年5 月間以口頭告知原告，
    將於96年6 月30日終止兩造間勞動契約。被告既依勞動基準
    法第11條第2 款及第16條之規定終止兩造勞動契約，自應依
    同法第17條之規定給付原告資遣費，然自原告離職迄今，被
    告均未為給付。另於原告任職期間，被告於原告要求特別休
    假時，均以該行業沒有人在特別休假為由，以為搪塞，此亦
    為被告於臺北市政府勞工局進行協調時自承屬實。是原告於
    任職期間未特別休假，實係可歸責於被告所致。按「雇主依
    前條終止勞動契約者，應依左列規定發給勞工資遣費：一、
    在同一雇主之事業單位繼續工作，每滿一年發給相當於一個
    月平均工資之資遣費。二、依前款計算之剩餘月數，或工作
    未滿一年者，以比例計給之。未滿一個月者以一個月計。」
    、「勞工在同一雇主或事業單位，繼續工作滿一定期間者，
    每年應依左列規定給予特別休假：一、一年以上三年未滿者
    七日。二、三年以上五年未滿者十日。三、五年以上十年未
    滿者十四日。四、十年以上者，每一年加給一日，加至三十
    日為止。」、「第36條所定之例假、第37條所定之休假及第
    38條所定之特別休假，工資應由雇主照給。雇主經徵得勞工
    同意於休假日工作者，工資應加倍發給。因季節性關係有趕
    工必要，經勞工或工會同意照常工作者，亦同。」勞動基準
    法第17條、第38條、第39條分別定有明文。查被告公司營業
    項目屬製版業，自73年8 月1 日起，即有勞動基準法之適用
    。而原告離職前6 個月之平均工資為每月新臺幣（下同）4
    萬2000元，且係於94年7 月4 日選擇適用勞工退休條例新制
    ；又原告任職滿10年至滿14年之年度特別休假各為15日、16
    日、17日、18日、19日。據此計算，則被告應給付原告之資
    遣費計為55萬6500元，特別休假工資計為11萬9000元等語；
    並聲明：（一）被告應給付原告68萬3900元，及自起訴狀繕
    本送達翌日起至清償日止，按週年利率5 ％計算之利息。（
    二）原告願供擔保，請准宣告假執行。（原告於97年1 月8
    日言詞辯論日減縮訴之聲明，並於97年3 月25日言詞辯論期
    日撤回喪假工資之請求。）
三、被告則以：原告離職係出於其自由意志，被告並未以業務緊
    縮為由，片面終止兩造間勞動契約；是原告請求被告給付資
    遣費，實於法無據。退而言之，縱認被告於96年5 月間係以
    業務緊縮為由，終止兩造勞動契約，惟被告已新聘人員，實
    際上並無業務緊縮之情事，則被告終止兩造勞動契約，並未
    符合勞動基準法第11條之規定，所為終止已違反強制規定，
    應不生終止勞動契約之效力，兩造間勞動契約仍然存在。則
    原告依勞動基準法第17條之規定，請求被告給付資遣費，於
    法未合。次按，勞工應休之特別休假日於年度終結時，如有
    未休完日數，如係可歸責於雇主之原因，雇主應發給未休完
    日數之工資。至於特別休假未休完之日數，如係勞工個人之
    原因而自行未休時，則雇主可不發給未休日數之工資，是勞
    工請求雇主給付不休假工資，即應就其債權發生之事實，即
    不休假原因之所在，負舉證之責，有行政院勞工委員會79年
    9 月15日台勞動二字第21827 號函釋及最高法院90年度台上
    字第11017 號判決意旨可資參照。原告既未舉證證明其未休
    特別休假之原因係可歸責於被告，則其請求被告給付特別休
    假工資11萬9000元，亦乏所據。至於被告於臺北市政府勞工
    局協調會所為陳述，係於調解程序中所為之讓步意見，該調
    解既未成立，被告自不受其羈束。再按，「勞工工作年資自
    受僱之日起算，適用本法前之工作年資，其資遣費及退休金
    給與標準，依其當時應適用之法令規定計算；當時無法令可
    資適用者，依各該事業單位自訂之規定或勞雇雙方之協商計
    算之。適用本法後之工作年資，其資遣費及退休金給與標準
    ，依第17條及第55條規定計算」，勞動基準法第84條之2 定
    有明文。是縱認原告仍得對被告請求給付資遣費；因被告係
    自87年12月31日起始適用勞動基準法，依法原告對適用勞動
    基準法前之資遣費，仍無請求權。且按，「勞工適用本條例
    之退休金制度者，適用本條例後之工作年資，於勞動契約依
    勞動基準法第11條、第13條但書、第14條及第20條或職業災
    害勞工保護法第23條、第24條規定終止時，其資遣費由雇主
    按其工作年資，每滿一年發給二分之一個月之平均工資，未
    滿一年者，以比例計給；最高以發給六個月平均工資為限，
    不適用勞動基準法第17條之規定」，勞工退休金條例第12條
    規定甚明。而原告已於94年7 月4 日選擇適用勞工退休金條
    例之退休金制度，則原告於94年7 月4 日後之工作年資，其
    資遣費應按其工作年資，每滿1 年發1/2 個月之平均工資，
    未滿1 年者，以比例計給，始為正確等語，資為抗辯；並聲
    明：（一）原告之訴駁回。（二）如受不利之判決，願供擔
    保請准宣告免為假執行。
四、經查，原告主張：原告係自82年4 月9 日起至96年6 月30日
    止，任職於被告公司，擔任晒版技術師，年資共計14年2 個
    月又21日，於任職期間並未曾特別休假。又原告於離職證明
    書上之離職原因，係勾選依勞動基準法第11條第2 款非自願
    離職；原告離職前6 個月之平均工資則為4 萬2,000 元；且
    原告於94年7 月4 日選擇採用「勞工退休金條例」之勞工退
    休金新制。另兩造曾於96年7 月18日就由臺北市政府勞工局
    進行本件勞資爭議案件協調，惟協調不成立等情，有勞工保
    險被保險人投保資料表、臺北市政府勞工局勞資爭議案件協
    調會紀錄、各類所得扣繳暨免扣繳憑單、勞工退休金制度選
    擇意願徵詢表等件（均影本）在卷為證；被告對原告主張其
    離職前6 個月平均工資為4 萬2000元乙節，亦無爭執（見本
    院97年2 月22日言詞辯論筆錄）。均應與事實相符。且本件
    經整理爭點為：
    1.兩造間勞動契約是否業已終止？
      原告離職原因係自願離職，抑或由被告資遣？
      如係被告片面終止勞動契約，則其依勞動基準法第11條
        為由終止，是否合法？
    2.原告請求被告給付資遣費，有無理由？
      被告所屬行業應適用勞動基準法之起點為何？
      若得請求，金額若干？
    3.原告請求被告給付休假工資，有無理由？
      被告是否確有不准原告請假之情事？
      若得請求，金額若干？
    以下茲論述之。
  (一)經查，原告主張：兩造間勞動契約係被告以業務緊縮為由，
    依勞動基準法第11條第2 款之規定終止乙節，已據提出由被
    告出具載明「因景氣低迷，經營困難，良信彩色製版有限公
    司將於民國96年6 月30日請於員工乙○○離職」之離職證明
    單影本乙紙，及離職原因勾選為「非自願離職：勞動基準法
    第11條第2 款」之離職證明書影本乙紙為證。是被告抗辯：
    兩造勞動契約係合意終止云云，已屬無據。被告雖另抗辯：
    原告於起訴狀已自述被告尚有僱用新人呂明壽，足見被告公
    司並無業務緊縮之事，所為終止已違反強制規定而無效，兩
    造間勞動契約仍繼續存在云云。然查，被告不僅於上述離職
    證明單及證明書上明示終止勞動契約之原因為業務緊縮；另
    兩造於96年7 月18日在臺北市政府勞工局勞資爭議案件協調
    會中，亦自承：「我方實因業務縮編，不得已與該員終止契
    約」等語明確，有該協調會紀錄影本乙紙存卷可憑。該陳述
    雖係兩造進行協調中所為，然與協調讓步之條件全無關聯，
    自非不得作為本件訴訟之證據。況被告既以業務緊縮終止兩
    造間勞動契約，並為原告所接受。嗣於原告依法請求被告給
    付資遣費之訴訟中，再否認有業務緊縮之事實，進而主張所
    為終止並不合法，藉以拒絕資遣費之給付，則就其無業務緊
    縮及勞動契約終止違法之積極且反於常態之主張，自應由被
    告負舉證責任，始屬公允。又公司業務是否緊縮，應自其營
    業報表及帳冊所顯示之業務與財務狀況，以及單位、人員編
    制是否減縮各節綜合判斷。是被告縱於原告離職時另有新僱
    他人，亦未能逕認被告並無業務緊縮之情事。被告就其抗辯
    上情既未能舉證以實其說；則兩造勞動契約確已由被告依勞
    動基準法第11條第2 款之規定終止，並已生終止之效力，即
    堪予認定。
  (二)次按，雇主依勞動基準法第11條終止勞動契約者，應發給勞
    工資遣費，其計算方式即在同一雇主之事業單位繼續工作，
    每滿1 年發給相當於1 個月平均工資之資遣費；其剩餘月數
    ，或工作未滿1 年者，以比例計給之；未滿1 個月者以1 個
    月計，勞動基準法第17條定有明文。又勞工適用勞工退休金
    條例之退休金制度者，適用該條例後之工作年資，於勞動契
    約依勞動基準法第11條之規定終止時，其資遣費由雇主按其
    工作年資，每滿1 年發給1/2 個月之平均工資，未滿1 年者
    ，以比例計給；最高以發給6 個月平均工資為限，不適用勞
    動基準法第17條之規定，勞工退休金條例第12條亦規定甚明
    。本件兩造間勞動契約既係由被告依勞動基準法第11條之規
    定依法終止，已如前述。則原告依上開規定請求被告給付資
    遣費，於法自無不合。被告雖抗辯：被告係自87年起始適用
    勞動基準法，是原告於此之前之工作年資，應不得請求資遣
    費云云。然按，依中華民國行業標準分類，製造業項下「製
    版業」係指凡從事印刷用木版、鉛版、石版、銅鋅版、樹脂
    版、鋁版、銅版、照相版、電鑄版等製造而以出售產品為目
    的之行業均屬之，依勞動基準法第3 條第1 項規定，彩色製
    版業應自73年8 月1 日起適用勞動基準法乙節，有行政院勞
    工委員會97年3 月11日勞動1 字第0970006127號函及97年3
    月7 日北市勞二字第09731564800 號函附卷可稽。而被告公
    司登記之營業項目既為：各種彩色製版品印刷品買賣業務及
    前項有關業務之經營轉投資及進出口，有該公司基本資料查
    詢表在卷為憑。則被告適用勞動基準法之時點，確應自原告
    任職前之73年8 月1 日起，洵無違誤。再查，原告係自82年
    4 月9 日起至96年6 月30日止，任職於被告公司，年資共計
    14年2 個月又21日，其離職前6 個月之平均工資為4 萬2,00
    0 元，並已於94年7 月4 日選擇採用勞工退休金條例之勞工
    退休金新制各節，均如前述。從而，原告可得向被告請求給
    付之資遣費，應計為55萬6500元（計算式如附表一），即堪
    予認定。
  (三)再按，勞工在同一雇主或事業單位，繼續工作滿一定期間者
    ，每年應給予一定日數之特別休假，工資應由雇主照給；雇
    主徵得勞工同意於休假日工作者，工資應加倍發給，勞動基
    準法第38條、第39條定有明文。而原告於被告公司任職期間
    ，確未曾特別休假乙節，亦如前述。又特別休假係按年度計
    算，勞工本得自行選擇特別休假之時間；勞工之特別休假應
    在勞動契約有效期間為之，因勞動契約之終止或年度終結而
    未休，如係可歸責於雇主之原因時，雇主應發給未休完特別
    休假日數之工資，如係勞工個人之原因而自行未休時，則雇
    主可不發給未休日數之工資，固有行政院勞工委員會79.08.
    07勞動二字第17873 號、79年9 月15日 (79) 台勞動二字第
    21827 號函可資參照。然被告於前述臺北市政府勞工局協調
    會中已自承：「又特休在我方行業中，沒有在休的」等語，
    有該協調會紀錄影本可稽；顯然被告主觀上從未認為其所僱
    用之勞工有此特別休假之權利。被告既未曾斟酌公司業務工
    作狀況為原告排假，亦未曾告知原告有特別休假可資請求，
    則身為弱勢勞工之原告，自無從申請並行特別休假之餘地；
    此自可歸責於被告，洵無疑義。依前揭說明，被告自應給付
    原告未休完特別休假日數之工資，即堪認定。再按，特別休
    假係以年度計算；原告任職自82年4 月9 日至96年6 月30日
    止，已滿14年，從而，原告依勞動基準法第38條之規定，請
    求被告給付其任職滿10年起各年度之特別休假工資11萬9000
    元，於法自無不合（計算式如附表二）。
五、綜上所述，原告依勞動基準法之規定，於請求被告給付資遣
    費及特別休假工資67萬5500元，及自起訴狀繕本送達翌日即
    96年10月6 日起至清償日止，按週年利率5 ％計算之利息之
    範圍內，為有理由，應予准許；逾此部分，為無理由，應予
    駁回。
六、兩造陳明願供擔保，聲請宣告假執行或免為假執行，經核原
    告勝訴部分，合於法律規定，爰分別酌定相當之擔保金額宣
    告之；原告其餘假執行之聲請，因訴之駁回而失所依據，不
    予准許。併依職權確定本件訴訟費用為7,930 元，應由被告
    負擔7,137元，由原告負擔793 元。
七、因本件事證已臻明確，兩造其餘主張陳述及所提之證據，經
    審酌均與判決結果不生影響，爰不一一論列，附此敘明。
八、據上論結，原告之訴為一部有理由，一部無理由，依民事訴
    訟法第385 條第1 項前段、第79條、第87條、第390 條第2
    項、第392 條判決如主文。
中    華    民    國    97    年    4     月    29    日
                  民事第二庭  法  官  李瑜娟
以上正本證明與原本無異。
如對本判決上訴，應於判決送達後20日內向本院提出上訴狀。
中    華    民    國    97    年    5     月     5    日
                              書記官  李秀蘊
※附表一
┌─────────────────────────────┐
│  舊制：勞退新制實施前依勞基法第17條計算部分：            │
│        工作年資自82年4 月9 日至94年7 月4 日止計12年2     │
│        月又26 日，應以12年又3 月計算：                   │
│       （42000  ×12年）＋（42000元×3/12年）             │
│        ＝504000元＋10500元                               │
│        ＝514500元                                        │
├─────────────────────────────┤
│  新制：選擇勞退新制後依勞工退休金條例第12條計算部分：    │
│        工作年資自94年7 月4 日至96年6 月30日止計1 年又    │
│        11 個月又27日，應以2 年計算：                     │
│        42000 元×1/2 ×2                                 │
│        ＝42000 元                                        │
├─────────────────────────────┤
│＊合計資遣費為55萬6500元                                  │
└─────────────────────────────┘
※附表二
  原告平均工資為日薪為1400元
┌────────┬───────┬────────────┐
│年度別          │ 特別休假日數 │     應付工資           │
├────────┼───────┼────────────┤
│92年度（滿10年）│  15日        │1400元×15日＝21000元   │
├────────┼───────┼────────────┤
│93年度（滿11年）│  16日        │1400元×16日＝22400元   │
├────────┼───────┼────────────┤
│94年度（滿12年）│  17日        │1400元×17日＝23800元   │
├────────┼───────┼────────────┤
│95年度（滿13年）│  18日        │1400元×18日＝25200元   │
├────────┼───────┼────────────┤
│96年度（滿14年）│  19日        │1400元×19日＝26600元   │
├────────┴───────┴────────────┤
│＊合計11萬9000元                                          │
└─────────────────────────────┘


司法院資訊處製作；財團法人民間司法改革基金會備份。
